【裁判字號】    89,台上,2048
【裁判日期】    890420
【裁判案由】    違反稅捐稽徵法
【裁判全文】
最高法院刑事判決                              八十九年度台上字第二○四八號
    上  訴  人  甲○○
                乙○○
    共      同
    選任辯護人  邱雅文律師
                呂光武律師
                陳世英律師
右上訴人等因違反稅捐稽徵法案件，不服台灣高等法院中華民國八十七年一月十五日
第二審判決（八十六年度上訴字第二九五四號，起訴案號：台灣基隆地方法院檢察署
八十五年度偵字第二三一五號），提起上訴，本院判決如左：
    主  文
原判決撤銷，發回台灣高等法院。
    理  由
本件原判決認定上訴人甲○○、乙○○係屬夫妻，二人明知已死亡之林陳阿春於民國
八十三年一月十四日，將其所有坐落基隆市○○區○○段二小段第一一一、一一二、
一九五－二、九四號土地，面積分別為九、二、十、五十八平方公尺，權利範圍各四
分之三，移轉登記為甲○○所有，其真實原因為贈與並非買賣，彼等間並無買賣之合
意，且如係贈與，其土地增值稅之納稅義務人為受贈人甲○○，土地增值稅之稅率，
依土地稅法第三十三條規定，至少為土地漲價總數額之百分之四十至百分之六十。惟
甲○○竟為逃漏土地增值稅，得以適用土地稅法第三十四條第一項土地所有權人出售
其自用住宅用地，其土地增值稅就該部分之土地漲價總額按百分之十徵收之優惠規定
，乃與乙○○、林陳阿春基於共同之犯意聯絡，偽稱前開四筆土地，係林陳阿春各以
新台幣（下同）一百四十八萬五千元、三十萬元、一百六十五萬元、一千零二十一萬
四千六百七十元，共一千三百六十四萬九千六百七十元之價格出賣予甲○○，而由林
陳阿春及乙○○委由不知情之代書張明欽，至基隆市信義地政事務所辦理各項土地買
賣移轉登記手續，使基隆市信義地政事務所不知情之公務員，將上開不實事項，登載
於職務上所作成之公文書即土地登記簿上，足以生損害於地政機關對於地政管理之正
確性，且使甲○○得以逃漏土地增值稅約將近六百萬元等情，因而維持第一審論處上
訴人二人共同納稅義務人，以不正當方法逃漏稅捐罪刑之判決，駁回上訴人等在第二
審之上訴，固非無見。
惟查：(一)刑事訴訟法第九十五條明定：訊問被告應先告知(1)犯罪嫌疑及所犯所有罪名
，罪名經告知後，認為應變更者，應再告知。(2)得保持緘默，無須違背自己之意思而
為陳述。(3)得選任辯護人。(4)得請求調查有利之證據。此項告知義務旨在使被告得適
切行使防禦權，維護訴訟程序之公正，保障人權。原審審判期日疏未踐行上開告知義
務，致上訴人二人合法防禦權行使是否得以適切維護，無憑懸揣，遽為上訴人等不利
之判斷，踐行之訴訟程序，非無瑕疵可指。(二)稅捐稽徵法第四十一條所謂以不正當方
法逃漏稅捐，必具有與積極之詐術同一型態，始與立法之本旨符合，如僅屬單純的不
作為，而別無逃漏稅捐之積極行為，即不能認與詐術漏稅之違法特性同視，而繩以稅
捐稽徵法第四十一條之罪（本院七十四年台上字第五四九七號判例參照）。本件依卷
內資料，上訴人甲○○始終否認有逃漏稅捐之犯行，據辯稱：案發當時，伊在英國，
印鑑、存摺及有關資料均交由伊母林陳阿春保管，土地過戶事宜，均由林陳阿春委託
土地代書代辦，直至辦妥過戶手續，伊母抵英國後，始將情告知，伊事前均不知情等
語，原判決亦認案發當時，甲○○確在英國（原判決第三頁反面倒數第一、二行）。
如均屬實，則以林陳阿春為甲○○之母，其以案發當時甲○○遠在英國，將土地過戶
予甲○○又係對甲○○有利（原判決第三頁反面倒數第四行），認其當無異見，乃未
事先告知，即使用甲○○交其保管之印鑑及相關資料，將土地移轉登記，按諸常情，
尚非絕無僅有，縱據乙○○供稱：辦理土地移轉過程中，曾向甲○○提過，有以電話
聯繫過云云，亦應查明其所謂之「提過」、「聯繫過」之實質內容為何﹖當時甲○○
又如何回應﹖始得據以認定甲○○是否有逃漏稅捐之積極行為，或參與謀議。原審未
進一步予以究明，率以「土地辦理過戶事宜，乃須被告（上訴人甲○○）之印鑑證明
及相關文件，且該土地過戶予其名下，乃對其有利之事，林陳阿春焉有可能一人即可
率性為之，而未經徵詢被告甲○○之意見」云云（原判決第三頁反面倒數第三至五行
），並以甲○○之對林陳阿春之行為未加阻止（原判決第四頁正面第三至六行），認
定上訴人甲○○之犯行，竟以「推測」方法，並將單純之不作為，認定上訴人甲○○
犯罪，亦有未當。上訴意旨指摘原判決違法，非無理由，認應發回更審，期臻翔適。
關於使公務員為不實登載部分，因原判決認與發回（違反稅捐稽徵法）部分有方法、
結果之裁判上一罪關係，併予發回。
據上論結，應依刑事訴訟法第三百九十七條、第四百零一條，判決如主文。
中      華      民      國    八十九    年      四      月     二十     日
                              最高法院刑事第二庭
                                  審判長法官  莊  來  成
                                        法官  呂  潮  澤
                                        法官  謝  俊  雄
                                        法官  白  文  漳
                                        法官  蘇  振  堂
      右正本證明與原本無異
                                              書  記  官
中      華      民      國    八十九    年      四      月    二十六    日


司法院資訊處製作；財團法人民間司法改革基金會備份。
